臺灣高等法院民事判決　九十一年度上字第一二八號
　　　上　訴　人　日成營造廠股份有限公司
　　　法定代理人　李朝發
　　　被　上訴人　昊鼎工程有限公司
　　　法定代理人　彭澤琴
右當事人間給付承攬報酬事件，上訴人對於中華民國九十年八月二十七日臺灣臺北地
方法院九十年度訴字第六二號第一審判決提起上訴，本院判決如左：
    主    文
上訴駁回。
第二審訴訟費用由上訴人負擔。
原判決所命給付，上訴人如於假執行程序實施前，以新台幣貳佰壹拾捌萬肆仟伍佰柒
拾元為被上訴人預供擔保，得免為假執行。
    事    實
甲、上訴人方面：
一、聲明：
(一)、原判決不利於上訴人部分廢棄。
(二)、右廢棄部分，被上訴人在第一審之訴及其假執行之聲請均駁回。
(三)、如受不利判決，願供擔保免為假執行。
二、陳述：除與原判決記載相同者，予以引用外，補稱略以：
(一)、系爭契約性質係「總價承包」亦或「實作實算」，應依事實及契約文字認定之，
    依雙方承攬合約書第一條規定「本工程發包總價，除註明以總價計算者外，均應
    俟竣工後按驗收之實做數量計算，照本承攬合約所附估價單內所列之單價決算」
    ，可知系爭合約未註明總價計算，且附有承攬工程項目之單價，因此本件承攬工
    程並非總價承包，是縱使上訴人與業主（即國宅處）之承攬契約性質為總價承包
    ，被上訴人亦無法據此主張系爭合約性質為總價承包，至於上訴人雖於八十九年
    八月十日致函被上訴人公司稱：「地下障礙物處理依承攬合約內容第十四條約定
    應由貴公司內含於總承攬金額處理，不應另行請領」，惟該函文並未表示或承認
    兩造之承攬契約屬於總價承攬性質，故雙方就系爭工程係以「實做實算」計價，
    此由被上訴人提出之請款單、雙方會同估驗之估驗單及上訴人製作之工程計價表
    等即可證明，且雙方最後一期同會估驗之估驗單，其中第三項ＴＳＰ費用及第四
    項空打施作費用，此兩項均非屬原承攬合約項目，然因雙方係以「實做實算」計
    價，是被上訴人既有施作上開合約外之項目，雙方仍合意計價，益證系爭合約絕
    非「總價承包」。
(二)、被上訴人主張上訴人片面扣除之工程款新台幣（下同）六十二萬零三百三十五元
    及未給付之工程款四十七萬六千五百一十七元部分，因本案係採實作實算計價，
    因此就被上訴人請領工程款中有應扣款項部分，均會在每期估驗單上註明，然後
    由被上訴人簽認，例如第六、第八、第九期估驗單均經被上訴人簽章認可，絕非
    上訴人自行片面扣款，而肆拾柒萬陸仟伍佰壹拾柒元，扣除稅負三萬一千零一十
    七元，及試驗費二萬二千六百八十元，核計應給付被上訴人之工程款為四十二萬
    二千八百二十元，關於工程進度獎金一百萬元部分，因系爭工程合約約定工期應
    於八十四年十一月二十八日完工，但依被上訴人所提第十一期請款單已承認其於
    八十五年一月二十三日才完工，顯逾完工期限，故無法依約定領取工程獎金，且
    被上訴人就此部分之請求，業於原審撤回，而被上訴人又未附帶上訴，故此部分
    之請求，應屬無理。
(三)、合約附件承攬條款第九點「國宅處認為有必要加作時或工程習慣上須加作者，乙
    方須照規定施作，且無論任何理由皆不得要求加價或補貼費用」，姑不論相關文
    書附件（金額或數量）或決定權限之正當性，因本項工程係經數家廠商試作，方
    由被上訴人雀屏中選，顯見舊河堤乙事，於雙方簽約前被上訴人早已明知，且於
    合約附件第十四點中明文述及，是被上訴人所提之處理舊河堤（地下障礙物）所
    須補貼費用，上訴人並無同意，而證人楊俊傑亦稱：「處理地下障礙物問題要想
    辦法克服機械困難」，可知證人之意思即表示被上訴人應將克服此類困難之費用
    ，事先評估在內，另證人復稱雙方曾有談到但尚無達成任何共識，因此被上訴人
    無法依據契約向上訴人請求追加工程款要求給付舊河堤障礙物費用。
三、證據：除援用原審提出者外，補提股份有限公司變更登記表、經濟部商業司資格
    證明書、臺北市政府營利事業登記證、昊鼎水泥攪拌樁廠商結算表、請款單各乙
    份、及估價單三份等件為證。
乙、被上訴人方面：
一、聲明：上訴駁回。
二、陳述：除與第一審所稱相同，予以引用外，補充陳述如下：
(一)、兩造於八十四年八月二十五日就「基隆河新生地十號基地水泥攪拌工程」簽訂工
    程承攬合約，約定承包總價一千六百萬元（含稅），依合約附件主合約承攬條款
    第一項：「本工程含人工及施工規範所定之機具、報表記錄、試椿、椿體取樣試
    驗、放樣、廢土清理等一切費用」及第九項：「國宅處認為有必要加作時或工程
    習慣上須加作者，乙方（指被上訴人）須照規定施作，且無論任何理由皆不得加
    價或補貼費用」之規定，及依一般工程慣例，如非採「總價承攬」而係以「實做
    實算」計算工程款，則皆會於工程總價欄加註「實做計價」、「實做實算」或「
    實做實計」等語，且會附上詳細之工程估價單，然本件僅於合約中列入部分工程
    項目參考，對於試樁、樁體取樣、試驗、廢土清理等工程項目均未列入，又上訴
    人於八十九年八月十日致函被上訴人表示：「地下障礙物處理依承攬合約內容第
    十四條約定應由貴公司內含於總承攬金額處理，不應另行請領」，足證系爭承攬
    契約以「總價承攬」方式計算工程款，職是上訴人應給付被上訴人承包總價一千
    六百萬元，惟上訴人至今僅支付工程款一千二百九十八萬零三百一十八元，尚積
    欠工程款三百零一萬九千六百八十二元未為支付。
(二)、縱認本件承攬合約係依實作實算計價：
１、依上訴人所提「昊鼎水泥攪拌樁廠商結算表」得知，被上訴人保留款四十七萬六
    千五百一十七元，及未經被上訴人同意由上訴人自行片面扣除之工程款六十二萬
    零三百三十五元，合計尚積欠工程款一百零九萬六千八百五十二元（476517＋
    620335＝0000000元）未為支付，雖上訴人辯稱：「上訴人就被上訴人請領工程
    款中有應扣除款項部分，均會在每期估驗單上註明，然後由被上訴人簽認」等語
    ，惟依工程慣例定作人欲扣除工程款，應開具扣款清冊詳列扣款項目交由承攬人
    簽認，本件上訴人並未依此方式列冊扣款，而係利用被上訴人請領各期工程款之
    支票時，將被上訴人之公司大小章，直接蓋在估驗單上，由於被上訴人急需該等
    工程款供週轉，故在估驗單上蓋章，其目的係在證明已領取支票，而非同意上訴
    人之扣款。
２、工程進度獎金一百萬元部分，按被上訴人依約有兩組鑽掘機同時進場施工，加上
    扣除因處理舊河堤不計入工期之期間，被上訴人係於四十八日內完工，而系爭工
    程上訴人並未對被上訴人主張逾期完工之違約罰款，足證處理舊河堤之工期應予
    扣除，再者此部分之請求被上訴人並未於原審撤回，僅係主張倘依「總價承攬」
    計算工程款，則此部分請求予以保留，如採「實做實算」計算工程款，就此部分
    則仍予以請求。
３、系爭工程施工期間因基地回填層區，遇有舊河堤導致無法鑽孔，須以特殊鑽頭方
    可鑽穿，因此所增加之工時、成本影響至鉅，被上訴人遂於八十四年十一月五日
    致函上訴人請求補貼工程款及展延工期，因上訴人未回覆，被上訴人遂於同年月
    十四日致函上訴人表示「將從十六日起停止晚班施工」，上訴人始於同年月二十
    五日發函予被上訴人表示訂於同年十一月二十七日上午九時與業主國宅處及技師
    會勘，會勘後兩造口頭協議，處理舊河堤另增項目，以每支每公尺補貼三百五十
    元，計三百四十支，每支九公尺深，合計一百零七萬一千元（350×340×9＝
    0000000 ）。因舊河堤之堤面寬度八公尺，堤防深度十二公尺、斜坡長度近二十
    公尺，全部舊河堤之寬度接近三十公尺，約占被上訴人承攬施作面積二分之一，
    是被上訴人依施作面積三分之一計算處理舊河堤之工程款，並非無依據，又證人
    楊俊傑雖稱：上訴人與業主國宅處間承攬合約係採「總價承攬」，對於舊河堤之
    增加工程，業主國宅處不同意補貼工程款等語，惟兩造如係採「實做實算」方式
    計算工程款，對於處理舊河堤此種加工加料之行為，上訴人即不能以業主未同意
    補貼，遂拒絕支付工程款予被上訴人，又兩造既有協議，雖無達成任何約定，然
    就此部分增加之工程款，被上訴人亦可依無因管理或不當得利之規定向上訴人請
    求。
４、依實做實算方式計算工程款，上訴人共積欠被上訴人三百一十六萬七千八百五十
    元（0000000＋0000000＋0000000＝0000000元）未為支付，原審判決未逾此數額
    ，並無不妥。
三、證據：除援用原審提出者外，補提合約附件、八十四年十一月五日陳情函、八十
    四年十一月十四日陳情函、兩造會同會勘函各乙件及照片兩幀等件為證，並聲請
    訊問證人楊俊傑。
    理由
壹、程序方面
    本件上訴人日成營造廠股份有限公司法定代理人變更為李朝發，有股份有限公司
    變更登記表乙紙附卷可證（本院卷四二頁），故李朝發聲明承受訴訟，核無不合
    ，先予敘明。
貳、實體方面
一、兩造爭執要旨
    被上訴人於原審起訴主張：兩造於八十四年八月二十五日訂立承攬契約，由被上
    訴人承攬上訴人之基隆河新生地十號基地水泥攪拌樁工程，約定工程款總價一千
    六百萬元，而上訴人僅支付其中一千二百九十八萬零三百十八元，尚積欠工程款
    三百零一萬九千六百八十二元未為清償，為此依民法第五百零五條第一項規定，
    請求上訴人如數給付並加付法定遲延利息等語。上訴人則以系爭工程款兩造係約
    定實做實算計價，被上訴人僅有四十二萬二千八百二十元未受領，被上訴人以總
    價承攬計算工程款並據以請求上訴人給付差價，顯屬無理等語，資為抗辯。（原
    審判命上訴人給付二百一十八萬四千五百七十二元本息部分，駁回被上訴人其餘
    請求，被上訴人敗訴部分，被上訴人未聲明不服而確定）
二、得心證之理由
(一)、被上訴人主張兩造於八十四年八月二十五日訂立承攬契約，由被上訴人承攬上訴
    人之基隆河新生地十號基地水泥攪拌樁工程之事實，業據其提出工程承攬合約書
    暨附件為證，並為上訴人所不爭執，自堪信為真實。被上訴人又主張依總價承攬
    方式計價，上訴人尚積欠工程款三百零一萬九千六百八十二元未清償乙節，則為
    上訴人所否認，並以前詞置辯，則本件兩造所爭執在於「基隆河新生地十號基地
    水泥攪拌樁工程」之契約性質為總價承攬或實作實算，及上訴人所積欠之工程款
    究竟為何。
(二)、關於基隆河新生地十號基地水泥攪拌樁工程契約性質爭議部分：
１、按「解釋契約，固須探求當事人立約時之真意，不能拘泥於契約之文字，但契約
    文字業已表示當事人真意，無須別事探求者，即不得反捨契約文字而更為曲解」
    ，最高法院十七年度上字第一一一八號判例可資參照。查系爭工程承攬合約書約
    定：「承包總價新台幣一千六百萬元正（含稅）」，且承攬條款第二條及第六條
    分別約定：「本承攬合約自簽訂後，不論中途工資或材料漲落，均不得要求調整
    」、「本公司對於本工程原訂計劃有隨時變更之權，其變更部份之工程數量，依
    照合約之單價計價增減之」、合約附件第九點明定：「國宅處認為有必要加作時
    或工程習慣上須加作者，乙方（即被上訴人）須照規定施作，且無論任何理由皆
    不得要求加價或補貼費用」，是可知系爭契約之約定均未附單價，而係一律依契
    約總價計給工程款，僅限於因變更工程設計而致工程數量、項目有所增減時，始
    得就變更設計部分予以加減賬結算工程款，且觀之系爭工程契約並無詳細價目單
    作附件，以為實作實算之計算基準，其工程承攬合約書僅列部分之工程項目，對
    於試樁、樁體取樣、試驗、廢土清理等工程項目均未列入，且於合約附件之「主
    合約承攬條款」第一項約定：「本工程含人工及施工規範所定之機具、報表記錄
    、試樁、樁體取樣試驗、放樣、廢土清理等一切費用」，是可知系爭契約係採總
    價承包之模式。且核上訴人於八十九年八月十日致函被上訴人公司表示：「地下
    障礙物處理：依承攬合約內容第十四條約定應由貴公司內含於總承攬金額處理，
    不應另行請領」，此有被上訴人提出之函文為證，上訴人不爭執其真正，益證系
    爭承攬契約係以總價承攬方式計算工程款。另證人楊俊傑即上訴人公司前工務部
    副理亦於本院審理時到庭證稱：「日成營造廠股份有限公司與業主的合約內容是
    總價承攬，因並無變更支數也無變更深度、米數」等語（本院卷第五六頁），足
    認被上訴人主張系爭承攬契約性質係總價承攬而非實作實算，當足採信。
２、至雙方承攬合約書第一條雖規定：「本工程發包總價，除註明以總價計算者外，
    均應俟竣工後按驗收之實做數量計算，照本承攬合約所附估價單內所列之單價決
    算」，且依上訴人提出為被上訴人不爭執其真正之請款單、兩造會同估驗之估驗
    單及上訴人製作之工程計價表觀之，被上訴人向來均依列明實做數量、單價及單
    項總價之估驗單，據向上訴人請款，另依系爭工程承攬合約書附件付款辦法３復
    約定：「依施作數量估驗％」請款，惟核上開約定及請款方式均係僅能證明兩
    造就系爭工程款之付款方式，係以工程實際進度為計算基礎，然此與合約範圍內
    之工程如何計價，係採總價承攬抑實作實算並無直接關連，自不能因有上開約定
    ，即謂系爭工程係以實作實算計價，上訴人據此主張系爭工程係實作實算，自無
    可採。
(三)、關於工程款計算爭議部分：
１、被上訴人主張兩造於八十五年一月三日就前揭承攬契約所未訂定之「ＪＳＰ高壓
    噴射樁」工程，另訂契約合意以每公尺三百五十元（含稅）價格交予被上訴人施
    作，工程款包括ＪＳＰ改良費及空打施作費合計一百七十六萬一千七百五十二元
    ，亦據其提出日成營造股份有限公司申請單為證，且有上訴人提出昊鼎水泥攪拌
    樁廠商結算表在卷可稽，復為兩造所不爭執，故「ＪＳＰ高壓噴射樁工程」與八
    十四年八月二十五日所訂定之「基隆河新生地十號基地水泥攪拌樁工程」分屬二
    項不同工程，即ＪＳＰ高壓噴射樁工程非屬本件系爭之原承攬合約項目，自堪信
    為真正。
２、查本件承攬契約約定總價為一千六百萬元，上訴人已支付承攬報酬一千四百七十
　　四萬二千零七十元，惟其付款工程項目尚包含ＪＳＰ高壓噴射樁工程費用計一百
　　七十六萬一千七百五十二元（0000000＋8005＝0000000），此有昊鼎水泥拌廠商
　　結算表附卷可憑，且為兩造所不爭執，而ＪＳＰ高壓噴射樁工程並非屬於原承攬
　　合約項目已詳述如前，故上訴人就系爭原承攬契約之承攬報酬實際僅支付被上訴
　　人一千二百九十八萬零三百一十八元（00000000－0000000＝00000000），因系
　　爭承攬契約之性質為總價承攬，故上訴人依約應給付被上訴人一千六百萬元，扣
　　除已付之一千二百九十八萬零三百一十八元，尚餘三百零一萬九千六百八十二元
　　未為支付（00000000－00000000＝0000000），是被上訴人依承攬契約請求上訴
　　人給付承攬報酬差額，自屬有據。
３、關於工程進度獎金一百萬元部分，被上訴人於原審主張倘依「總價承攬」方式計
    算工程款，則此部分請求予以保留，而本件承攬契約係以總價承攬方式計價已如
    前述，故被上訴人預備主張尚有工程進度獎金一百萬元，以及預備主張本件如係
    實作實算，則上訴人應依不當得利或無因管理法律關係再給付被上訴人處理舊河
    堤費用一百零七萬一千元部分，即無一一審酌必要。
三、綜上所述，被上訴人主張依承攬契約關係請求上訴人給付二百一十八萬四千五百
    七十二元，及自起訴狀繕本送達翌日起，即九十年三月十三日起，至清償日止按
    週年利率百分之五計算之利息，為有理由，應予准許。原審就上開應准許部分，
    為被上訴人勝訴之判決，並依被上訴人之聲請，酌定相當之擔保金額准為假執行
    之宣告，其理由雖與本院所持理由不同，但仍無礙其訴訟結果，上訴人仍執前詞
    ，指摘原判決不當，請求廢棄改判，自屬無據，而應予駁回。惟查上訴人陳明願
    供擔保聲請宣告免為假執行，核無不合，爰酌定相當擔保金額准許之。
四、本件因事證已臻明確，兩造其餘攻擊防禦方法，核與本件判決結果不生影響，即
    無一一審酌說明必要，附此敘明。
五、據上論結：本件上訴為無理由，爰判決如主文。
中　　　華　　　民　　　國　　九十一　　年　　　五　　　月 　　十五　 　日
　　　　　　　　　　　　　　　　　　民事第九庭
                                　　　　審判長法  官　吳　謙　仁
                                　　　　　　　法　官　蘇　瑞　華
                                　　　　　　　法　官　魏　大　喨
右正本係照原本作成。
如不服本判決，應於收受送達後二十日內向本院提出上訴書狀，其未表明上訴理由者
，應於提出上訴後二十日內向本院補提理由書狀（均須按他造當事人之人數附繕本）
上訴時應提出委任律師或具有律師資格之人之委任狀；委任有律師資格者，另應附具
律師及格證書及釋明委任人與受任人有民事訴訟法第四百六十六條之一第一項但書或
第二項（詳附註）所定關係之釋明文書影本。
中　　　華　　　民　　　國　　九十一　　年　　　五　　　月　　　十五　　日
　　　　　　　　　　　　　　　　　　　　　　　書記官　黃　美　玉
附註：
民事訴訟法第四百六十六條之一（第一項、第二項）：
對於第二審判決上訴，上訴人應委任律師為訴訟代理人。但上訴人或其法定代理人具
有律師資格者，不在此限。
上訴人之配偶、三親等內之血親、二親等內之姻親，或上訴人為法人、中央或地方機
關時，其所屬專任人員具有律師資格並經法院認為適當者，亦得為第三審訴訟代理人
。
